ACORDAO-COMPLETO-2518262

ACÓRDÃO 3633/2022 ATA 22/2022 - PRIMEIRA CÂMARA

VISTOS, relatados e discutidos estes autos de processo de aposentadoria de servidora da Câmara dos Deputados,
ACORDAM os Ministros do Tribunal de Contas da União, reunidos em sessão da Primeira Câmara, diante das razões expostas pelo relator e com fundamento na Constituição Federal, art. 71, III e IX, e na Lei 8.443/1992, arts. 1º, V, e 39, II, em:
9.1. considerar ilegal a presente concessão e negar registro ao ato de aposentadoria da sra. Maria Aparecida Andres Ribeiro;
9.2. determinar à Câmara dos Deputados que adote as seguintes providências, sob pena de responsabilidade solidária da autoridade administrativa omissa:
9.2.1. dê ciência à interessada do inteiro teor desta deliberação no prazo de quinze dias e faça juntar o comprovante de notificação a estes autos nos quinze dias subsequentes;
9.2.2. faça cessar os pagamentos efetuados no prazo de quinze dias;
9.2.3. informe, no prazo de quinze dias, as funções/cargos em comissão que serviram de base para a incorporação deferida à sra. Maria Aparecida Andres Ribeiro, inclusive seus valores e períodos de exercício considerados;
9.3. determinar à Secretaria de Fiscalização de Integridade de Atos e Pagamentos de Pessoal e de Benefícios Sociais que:
9.3.1. altere no formulário e-Pessoal 36815/2019 a chancela de legalidade, incorretamente atribuída ao ato de aposentadoria da sra. Maria Aparecida Andres Ribeiro;
9.3.2. adote rotinas de trabalho e de controle para evitar que acontecimentos dessa natureza voltem a se repetir.

Pessol. Aposentadoria. Acumulação de cargos.

Primeira Câmara

Câmara dos Deputados.

3. Interessados/Responsáveis:
3.1. Interessados: Maria Aparecida Andres Ribeiro (XXX.732.866-XX)

13.1. Ministros presentes: Vital do Rêgo (na Presidência) e Benjamin Zymler (Relator).
13.2. Ministro-Substituto convocado: Augusto Sherman Cavalcanti.

BENJAMIN ZYMLER

Adoto como relatório o parecer da lavra da douta Procuradora-Geral Cristina Machado Costa e Silva:
	"Versam os autos sobre o ato inicial de aposentadoria voluntária por idade de Maria Aparecida Andres Ribeiro no cargo de analista legislativo - especialidade consultoria - da Câmara dos Deputados, com proventos calculados pela média das remunerações e vigência a contar de 25/02/2019 (peça n.º 2) .
2.	Por meio dos pareceres uniformes de peças n.ºs 24 e 25, a Secretaria de Fiscalização de Integridade de Atos e Pagamentos de Pessoal e de Benefícios Sociais - Sefip - opina pela ilegalidade e negativa de registro do ato em questão por constatar que a interessada acumula proventos pagos pela Câmara dos Deputados com outra aposentadoria no cargo de professora de 3.º grau da Universidade Federal de Minas Gerais - UFMG, esta última em regime de dedicação exclusiva, o que seria vedado, de acordo com precedentes exarados pela Corte de Contas.
3.	Ao cotejarmos os formulários de peças n.ºs 2 e 26, verificamos que a interessada ingressou na UFMG em 1.º/01/1975 no cargo de professora de 3.º grau, havendo se aposentado voluntariamente com proventos integrais por tempo de serviço em 08/03/1995, com o regime de dedicação exclusiva (ato de peça n.º 26, o qual se encontra no órgão de controle interno e aguarda parecer) .
4.	Em 31/07/2006, a ex-servidora tomou posse no cargo de analista legislativo da Câmara dos Deputados, onde se aposentou por idade a partir de 25/02/2019 (formulário de peça n.º 2 que ora se aprecia) .
5.	A Corte de Contas vinha considerando irregular o acúmulo de aposentadorias com regime de dedicação exclusiva, por entender que tal acumulação não seria possível na ativa. Citamos os Acórdãos n.ºs 10.411/2019 e 8.845/2019, ambos da Primeira Câmara, e 10.956/2015 e 7.985/2017, da Segunda Câmara, também elencados pela unidade técnica.
6.	Ocorre que, mais recentemente, curvando-se a precedentes exarados pelos Tribunais Superiores, o Tribunal de Contas da União passou a acolher a possibilidade de acúmulo de aposentadorias em regime de dedicação exclusiva, desde que os cargos sejam acumuláveis e fique evidenciado que não houve concomitância do regime em questão com o outro cargo acumulado. Reproduzimos a ementa do Acórdão n.º 8.368/2021 - 2.ª Câmara:
'PESSOAL. APOSENTADORIA. ACUMULAÇÃO INDEVIDA DE DUAS APOSENTADORIAS. ILEGALIDADE. PEDIDO DE REEXAME. ARGUMENTOS ACOLHIDOS. NOVA JURISPRUDÊNCIA DO TCU ADMITE A POSSIBILIDADE DE ACUMULAÇÃO DE DUAS APOSENTADORIAS, SENDO UMA DE PROFESSOR EM REGIME DE DEDICAÇÃO EXCLUSIVA, QUANDO CARGOS FOREM ACUMULÁVEIS NA ATIVIDADE E TIVEREM SIDO EXERCIDOS EM PERÍODOS DISTINTOS. CONHECIMENTO E PROVIMENTO DO RECURSO. MODIFICAÇÃO DO ACÓRDÃO RECORRIDO. LEGALIDADE DO ATO. CIÊNCIA'.
7.	No mesmo sentido da nova orientação jurisprudencial adotada pela Corte de Contas, citamos os Acórdãos n.ºs 2.444/2019 e 1.121/2020, ambos do Plenário; 12.363/2020 e 3.525/2021, estes da Primeira Câmara; 5876/2021, proferido pela Segunda Câmara.
8.	Dado que a inativa Maria Aparecida Andres Ribeiro se aposentou do cargo professora na UFMG em 08/03/1995 e só depois tomou posse no cargo de analista legislativo na Câmara dos Deputados, restou claramente evidenciado que não houve concomitância no exercício do regime de dedicação exclusiva. Ademais, os cargos em questão são acumuláveis, à luz do artigo 37, inciso XVI, alínea 'b', da Constituição de 1.988, com a redação dada pela Emenda Constitucional n.º 19/1998. É, pois, legal o ato concessório de peça n.º 2.
9.	Ante todo o exposto, com as vênias de estilo por divergir do encaminhamento sugerido pela Sefip nos pareceres de peças n.ºs 24 e 25, esta representante do Ministério Público de Contas opina pela legalidade e registro do ato inicial de aposentadoria de Maria Aparecida Andres Ribeiro (CPF n.º XXX.732.866-XX) no cargo de analista legislativo da Câmara dos Deputados - peça n.º 2."
É o relatório.

não há.

Procuradora-Geral Cristina Machado da Costa e Silva.

PESSOAL. APOSENTADORIA. "QUINTOS". REAJUSTES INDEVIDOS. AUSÊNCIA DE FUNDAMENTO PARA CONCESSÃO DA VANTAGEM A SERVIDORA QUE INGRESSOU NOS QUADROS DO ÓRGÃO EM 2006. ILEGALIDADE E NEGATIVA DE REGISTRO. DETERMINAÇÕES.

APOSENTADORIA (APOS)

Secretaria de Fiscalização de Integridade de Atos e Pagamentos de Pessoal e de Benefícios Sociais (Sefip).

Trata-se de processo de aposentadoria de servidores da Câmara dos Deputados.
2. Este Tribunal determinou o registro de todos os atos em exame por meio do Acórdão 13541/2020-TCU-Primeira Câmara, exceto aquele de interesse da servidora Maria Aparecida Andres Ribeiro, em relação a quem foi determinado à Sefip que apurasse se houve alteração no valor dos "quintos" a ela concedidos desde a edição da Lei 9.527/1997. 
3. Em nova instrução, a unidade técnica informou que os proventos da interessada foram calculados com base na média das remunerações, das quais não constava o pagamento de "quintos", mas apenas de "opção". Portanto, a unidade técnica não verificou irregularidade quanto a esse ponto.
4. Contudo, propôs que a concessão fosse considerada ilegal ante a verificação de que a interessada receberia proventos de professora da Universidade Federal de Minas Gerais (UFMG) com base no regime de dedicação exclusiva, o que seria incompatível com uma nova aposentadoria. Outrossim, a Sefip informou que o benefício previdenciário pago pela instituição de ensino superior incluía a vantagem dos "quintos".
5. O Ministério Público, representado por sua Procuradora-Geral, dissentiu da instrução, por não vislumbrar irregularidade no pagamento de proventos calculados com base no regime de dedicação exclusiva juntamente com remuneração de outro cargo efetivo ou com novos proventos, desde que não tenha havido exercício concomitante dos dois cargos.
6. De fato, não se vislumbra irregularidade na acumulação de aposentadoria cujos proventos foram deferidos com base no regime laboral de dedicação exclusiva com nova aposentadoria ou remuneração se não houve exercício concomitante de dois cargos, hipótese na qual teria ocorrido violação ao regime. Na inatividade, não há que se falar em regime de dedicação exclusiva, uma vez que o inativo, por definição, não trabalha. Então, esse regime de vencimentos apenas espelha a remuneração paga na atividade.
7. Contudo, ao contrário do que concluiu a Sefip, existia na estrutura remuneratória da servidora parcela alusiva aos "quintos", a saber, "225-GRAT. ATIV. LEGISLATIVA/VPNI-PROVENTOS (Vantagem de caráter pessoal - VPNI GAL) ", conforme constava do formulário e-Pessoal 36815/2019 e dos contracheques da atividade obtidos nas bases deste órgão, alguns deles juntados a estes autos.
8. Veja-se o texto da Lei 12.300/2010, que disciplinou o plano de carreira dos servidores da Câmara dos Deputados (grifos acrescidos) :
"Art. 18.  Ressalvada a Vantagem Pessoal Nominalmente Identificada - VPNI de que trata o art. 62-A da Lei nº 8.112, de 11 de dezembro de 1990, consubstanciada nas VPNI-FC, VPNI-GAL e VPNI-PL, as Vantagens Pessoais de Prêmio Produtividade e de Esforço Concentrado serão absorvidas, gradativamente, pela reformulação promovida por esta Lei à razão de 25% (vinte e cinco por cento) a partir de 1o de janeiro de 2011 e o saldo absorvido por futuros reajustes ou reestruturações para a Carreira."
9. Essa parcela, que era de R$ 2.485,65 em março de 2017, passou para R$ 2.722,18 às vésperas de sua aposentadoria. Apesar de a unidade técnica não ter feito o exame solicitado, por concluir que não existiria pagamento de "quintos" (uma vez que a servidora ingressou no órgão já em 2006) , é sabido que o órgão vem aplicando à vantagem os índices de reajuste deferidos exclusivamente a seus servidores desde meados da década de 2000.
10. Além do reajuste irregular, o próprio pagamento da vantagem carece de fundamento legal.
11. Não se sabe exatamente como a Câmara dos Deputados poderia ter concedido alguma parcela relativa a "quintos", que foi atualizada e constou da base de cálculo dos proventos da servidora. Sabe-se, contudo, que a sra. Maria Aparecida Andres Ribeiro exerceu, na UFMG, 1 ano, 11 meses e 26 dias de FG-1 e 4 anos e 2 dias de CD-4, o que totaliza 5 anos, 11 meses e 28 dias de exercício de função e similares.
12. Além disso, a interessada exerceu, na condição de inativa, cargo em comissão no Poder Executivo: i) DAS 101.4, no Instituto Nacional de Estudos e Pesquisas Educacionais Anísio Teixeira (Inep - matrícula 0317552) , de dezembro de 1999 a julho de 2000; e ii) DAS 101.5, no Ministério da Educação, de maio de 2002 a fevereiro de 2003. Juntos, esses tempos totalizam, aproximadamente, 18 meses. 
13. Enquanto exercia esses cargos, a interessada estava vinculada ao Regime Geral de Previdência Social (RGPS) .
14. Nesse ponto, é de rememorar as redações originais dos arts. 62 da Lei 8.112/1990 e do art. 3º da Lei 8.911/1994, que bem demonstram que o instituto da incorporação era voltado ao servidor efetivo, que passou a exercer cargo em comissão, e não o contrário.
Lei 8.112/1990 (grifos acrescidos) 
"Art. 62. Ao servidor investido em função de direção, chefia ou assessoramento é devida uma gratificação pelo seu exercício.
§ 1° Os percentuais de gratificação serão estabelecidos em lei, em ordem decrescente, a partir dos limites estabelecidos no art. 42.
§ 2º A gratificação prevista neste artigo incorpora-se à remuneração do servidor e integra o provento da aposentadoria, na proporção de 1/5 (um quinto) por ano de exercício na função de direção, chefia ou assessoramento, até o limite de 5 (cinco) quintos.
[...]"
Lei 8.911/1994 (grifos acrescidos) 
"Art. 3º Para efeito do disposto no § 2º do art. 62 da Lei nº 8.112, de 11 de dezembro de 1990, o servidor investido em função de direção, chefia e assessoramento, ou cargo em comissão, previsto nesta Lei, incorporará à sua remuneração a importância equivalente à fração de um quinto da gratificação do cargo ou função para o qual foi designado ou nomeado, a cada doze meses de efetivo exercício, até o limite de cinco quintos.  (Revogado pela Lei nº 9.527, de 10.12.1997) 
§ 1º Entende-se como gratificação a ser incorporada à remuneração do servidor a parcela referente à representação e a gratificação de atividade pelo desempenho de função, quando se tratar de cargo em comissão ou função de direção, chefia e assessoramento dos Grupos: Direção e Assessoramento Superiores - DAS e Cargo de Direção - CD. (Revogado pela Lei nº 9.527, de 10.12.1997) 
[...]"
15. A partir da Medida Provisória 831/1995, uma série de alterações foi promovida, o que incluía a forma de incorporação e até o próprio direito à incorporação em si, que foi extinto pelas Leis 9.527/1997 e 9.624/1998.
16. Contudo, na longa cadeia de medidas provisórias que se seguiu à de 831/1995, apenas uma delas permitiu o cômputo do tempo de exercício de função/cargo em comissão sem exercício concomitante de cargo efetivo: a Medida Provisória 1.160/1995:
Medida Provisória 1.160/1995 (grifos acrescidos) 
"Art. 2o Os arts. 3o e 10 da Lei no 8.911, de 11 de julho de 1994, passam a vigorar com a seguinte redação:
'Art. 3o Para os efeitos do disposto nos parágrafos do art. 62 da Lei no 8.112, de 1990, o servidor ocupante de cargo efetivo investido em função de direção, chefia ou assessoramento, em cargo de provimento em comissão ou de Natureza Especial, previstos nesta Lei, incorporará a sua remuneração, a cada doze meses de efetivo exercício, a importância equivalente a um décimo:
[...]
§ 2o Para efeito do disposto neste artigo, será contado também o tempo em que a função ou cargo de confiança foi exercido sem que o servidor, à época, ocupasse cargo efetivo.
[...]'"
17. Tal permissão, absolutamente em desconformidade com o histórico da legislação e com a natureza do instituto, não foi renovada nas medidas provisórias que se seguiram. À guisa de ilustração, reproduzo parcialmente o texto da redação da Medida Provisória (MP) 1.195/1995, editada na sequência, cujo teor foi reproduzido nas que a seguiram:
"Art. 2º Os arts. 3º e 10 da Lei nº 8.911, de 11 de julho de 1994, passam a vigorar com a seguinte redação:
'Art. 3º Para os efeitos do disposto nos parágrafos do art. 62 da Lei nº 8.112, de 11 de dezembro de 1990, o servidor ocupante de cargo efetivo investido em função de direção, chefia ou assessoramento, em cargo de provimento em comissão ou de Natureza Especial, previstos nesta Lei, incorporará a sua remuneração, a cada doze meses de efetivo exercício, a importância equivalente a um décimo:
[...]
§ 1º Somente poderá ser contado, para fins de incorporação de que trata este artigo, o tempo de serviço em cargo em comissão ou função de direção, chefia ou assessoramento exercido concomitantemente ao do cargo efetivo regido pela Lei nº 8.112, de 1990.
[...]'"
18. Disposição de igual teor constou das medidas provisórias que se seguiram, até a MP 1.480-36, de 6 de novembro de 1997 - a última que dispunha sobre a possibilidade de incorporação da vantagem, extinta pela Lei 9.527/1997 e pela Lei 9.624/1998.
19. Dessa sorte, é de estranhar que a Câmara dos Deputados tenha deferido vantagem atrelada aos "quintos" - no caso, a VPNI-GAL - uma vez que a servidora somente ingressou no regime estatutário em 2006. 
20. Dessarte, é de se considerar ilegal a presente concessão e a ela negar registro, sem embargo de solicitar esclarecimentos ao órgão de origem sobre os fundamentos considerados para a concessão da vantagem em discussão. 
21. Por fim, observo que foi colocada indevidamente no formulário e-Pessoal 36.815/2019 (relativo a esta aposentadoria) a chancela de legalidade, a despeito de o Acórdão 13541/2020-TCU-Primeira Câmara ter determinado a reinstrução do feito no tocante à aposentadoria da sra. Maria Aparecida Andres Ribeiro. Esse tipo de falha tem sido visto com certa frequência quando apenas parte dos atos constantes de um processo são considerados legais. 
22. Por conseguinte, é de se determinar à Sefip que corrija o lançamento incorreto e adote medidas para evitar que esse tipo de equívoco não mais ocorra. 
Diante do exposto, VOTO por que o Tribunal adote a deliberação que ora submeto a este colegiado.
TCU, Sala das Sessões, em 5 de julho de 2022.
BENJAMIN ZYMLER 
Relator